臺灣臺南地方法院臺南簡易庭民事判決
109年度南簡字第128號
原      告  台新國際商業銀行股份有限公司

法定代理人  尚瑞強  
訴訟代理人  蘇炳璁  
            謝智翔  
            許駿文  
            洪敏智  
            蕭全宏  
被      告  艾建溪  

            艾建宜  
            艾建人  
            胡玉治   

上  一  人            
法定代理人  黃淑芬  
上列當事人間請求代位分割遺產事件，經本院於民國110年1月20
日言詞辯論終結，判決如下︰
    主  文
被告就被繼承人艾兆清所遺如附表一所示之遺產應依附表二所示
之比例分割為分別共有，並按如附表二之應繼分比例分配。
訴訟費用由被告依如附表二所示之應繼分比例負擔。 
    事實及理由
壹、程序事項：
一、被告受合法通知，均未於最後言詞辯論期日到場，核無民事
    訴訟法第386條各款所列情形，爰依原告之聲請，由其一造
    辯論而為判決。
二、按訴狀送達後，原告不得將原訴變更或追加他訴。但請求之
    基礎事實同一者，不在此限。民事訴訟法第255條第1項第2
    款定有明文。查原告起訴狀訴之聲明為：「被代位人胡玉治
    、被告艾建溪、艾建宜、艾建人就被繼承人艾兆清所有台灣
    銀行台南分行之存款340,108元准予分割，分割方法按繼承
    比例為分別共有。」，於訴狀送達後，原告變更聲明為：「
    被告胡玉治、艾建溪、艾建宜、艾建人等就被繼承人艾兆清
    所遺於臺灣銀行設立之帳戶內之存款准予分割，由全體繼承
    人按比例分配。」，核原告所為上開訴之變更，均係基於其
    同一代位債務人胡玉治行使繼承被繼承人艾兆清遺產之遺產
    分割請求權，有其社會事實上之共通性及關聯性，就原請求
    所主張之事實及證據資料，於變更之訴得加以利用，其請求
    之基礎事實為同一，依上開規定，應予准許。
貳、實體事項： 　　　　　　
一、原告起訴主張：被代位人即被告胡玉治對原告負有現金卡、
    信用卡債務，經原告多次催收無果，尚積欠新臺幣（下同）
    703,984元及其利息未為清償，查被告胡玉治之夫艾兆清於1
    05年7月19日死亡，被告胡玉治及艾兆清之子艾建溪、艾建
    宜、艾建人均為艾兆清之繼承人，而艾兆清遺有於臺灣銀行
    設立帳戶內之存款，原告依據民法第242條代位胡玉治提起
    分割遺產之訴，請求代位辦理系爭遺產之分割。並聲明：被
    告胡玉治、艾建溪、艾建宜、艾建人等就被繼承人艾兆清所
    遺於臺灣銀行設立之帳戶內之存款准予分割，由全體繼承人
    按應繼分比例分配。
二、被告部分
　㈠被告艾建人未於言詞辯論期日到場，亦未提出任何書狀作何
    聲明或陳述。
　㈡被告艾建溪、艾建宜均經合法通知，未於言詞辯論期日到場
    ，惟曾於108年12月31日提出陳報狀表示：遺產應依法定繼
    承人數分配，被繼承人艾兆清之遺產法定繼承人數共有四位
    ：胡玉治、艾建溪、艾建宜、艾建人依法每人可分得四分之
    一之遺產，原告為被代位人胡玉治之債權人，但原告無權做
    超出法律規定之要求。並聲明：原告之訴駁回。
　㈢被代位人胡玉治經合法通知，未於最後言詞辯論期日到場，
    惟具狀表示：依台灣銀行台南分行函覆本院可知艾兆清過世
    以前，其設於台灣銀行台南分行之二個銀行帳戶最後有交易
    紀錄之日期為109年7月4日，而餘額分別為300,000元及-265
    ,892元，總餘額為34,108元，換言之，於105年7月19日繼承
    開始之日，艾兆清名下之000000000000帳戶雖有資產300,00
    0元，但艾兆清名下之000000000000帳戶亦有負債265,892元
    ，計算後，其總餘額為34,108元。至於105年7月19日後存入
    艾兆清所有台灣銀行台南分行000000000000帳戶內之三筆臨
    櫃匯入現金，顯非艾兆清所為，性質上自非屬於遺產等語，
    並聲明：原告之訴駁回。
三、得心證之理由：
  ㈠按債務人怠於行使其權利時，債權人因保全債權，得以自己
    之名義，行使其權利，為民法第242 條所明定。而債權人得
    予代位債務人行使之權利，並非僅以請求權為限，凡非專屬
    於債務人本身之權利，均得為之。此項代位權行使之範圍，
    就同法第243 條但書規定旨趣推之，並不以保存行為為限，
    凡以權利之保存或實行為目的之一切審判上或審判外之行為
    ，諸如假扣押、假處分、聲請強制執行、實行擔保權、催告
    、提起訴訟等，債權人皆得代位行使（最高法院69年臺抗字
    第240號判例意旨參照）。又繼承，因被繼承人死亡而開始
    ；遺產繼承人，除配偶外，依左列順序定之：直系血親卑
    親屬。父母。兄弟姊妹。祖父母。配偶有相互繼承遺產
    之權，其應繼分，依左列各款定之：與第一千一百三十八
    條所定第一順序之繼承人同為繼承時，其應繼分與他繼承人
    平均。民法第1138條、第1144條第1款、第1148條分別定有
    明文。
  ㈡原告主張：原告對被告胡玉治有現金卡、信用卡債權703,984
    元之本息，並已取得本院103年度司促字第6171號支付命令
    之執行名義。被告之被繼承人艾兆清於105 年7 月19日死亡
    ，遺有於台灣銀行之存款由被告共同繼承，被告應繼分比例
    各4分之1，然被告迄今未協議分割，亦無不能分割之情形等
    情，業據提出本院108 年度司執第100208號債權憑證、繼續
    執行紀錄表影本、臺灣銀行存款餘額證明書、存單總餘額查
    詢影本、繼承人名冊、繼承系統表（調字卷第15-27頁）、
    被繼承人除戶謄本、繼承系統表、全體繼承人戶籍謄本、本
    院家事法庭107 年2 月27日南院武家君105 年度司繼字第21
    15號函（南司簡調字卷第77-87頁）為證，並經本院依職權
    調閱本院105年度司繼字第2115號卷（下稱繼字案）查核明
    確，且為被告胡玉治、艾建溪、艾建宜所不爭執，被告艾建
    人則經合法通知未到場，亦未提出書狀表示爭執，依民事訴
    訟法第280條第3項，視同自認，原告此部分主張堪信屬實。
　㈢次查被繼承人艾兆清之遺產於105年7月19日死亡時於台灣銀
    行所有之存款僅遺34,108元，有被告艾建人於上開繼字案中
    提出之臺灣銀行存款餘額證明書為證，原告雖主張被繼承人
    艾兆清於臺灣銀行台南分行設有如附表一編號1、2之帳戶（
    下分稱編號1、編號2帳戶），於起訴時存款餘額分別為300,
    000元、4,797元，因認被繼承人之遺產應有304,797元云云
    。惟查：
　　⒈依臺灣銀行台南分行以109年4月22日臺南營密字第1095001
      2531號函覆本院之帳戶明細列載，於本件繼承開始之日即
      105年7月19日艾兆清過世以前，艾兆清於臺灣銀行台南分
      行之如附表一所示二個帳戶最後交易紀錄之日期為109年7
      月4日，而其個別餘額為300,000元及-265,892元，其中編
      號1帳戶係優惠存款帳戶，而編號2帳戶餘額為負值，亦即
      艾兆清編號2帳戶對台灣銀行有應返還之債務265,892元，
      與編號1中艾兆清得提領之返還寄託物債權金額300,000元
      相扣抵後，餘額為34,108元，與艾建人於繼字案陳報之臺
      灣銀行存款餘額證明書記載數額相符，已足認被繼承人艾
      兆清死亡時於臺灣銀行所有之存款應為34,108元。
　　⒉次查原告起訴時艾兆清所有編號1之帳戶內有300,000元之
      存款，依臺灣銀行台南分行前開函文及109年7月15日臺南
      營密字第10950024911號函覆本院結果，係艾兆清死亡後
      ，分別於105年7月29日匯入100,000元、105年8月1日匯入
      150,000元、105年8月2日匯入20,000元，則該三筆匯款既
      係被繼承人死亡後所匯入，依前開說明，即難認屬於艾兆
      清所遺之遺產，原告此部分主張即難憑採。
  ㈣基上，被告胡玉治既積欠原告上開債務，而其與其他繼承人
    即其他被告所繼承被繼承人艾兆清所有臺灣銀行之上開存款
　　並無不能分割之情形，卻怠於對其他被告請求分割共有物，
    致原告無法逕行就該等財產受償，是原告主張行使代位權，
    代位被告胡玉治訴請其餘被告分割共有物，當屬有據。
四、次按繼承人有數人時，在分割遺產前，各繼承人對於遺產全
    部為公同共有；繼承人得隨時請求分割遺產，但法律另有規
    定或契約另有訂定者，不在此限。民法第1151條、第1164條
    明定有明文。又公同共有物分割之方法，除法律另有規定外
    ，準用關於共有物分割之規定，依共有人協定之方法行之；
    分割之方法不能協議決定，或於協議決定後因消滅時效
    完成經共有人拒絕履行者，法院得因任何共有人之請求，命
    為下列之分配：一、以原物分配於各共有人。但各共有人均
    受原物之分配顯有困難者，得將原物分配於部分共有人。二
    、原物分配顯有困難時，得變賣共有物，以價金分配於各共
    有人；或以原物之一部分分配於各共有人，他部分變賣，以
    價金分配於各共有人，民法第830 條第2 項、第824 條第1
    項及第2 項分別定有明文。被繼承人艾兆清所有遺產為設於
    臺灣銀行編號1、2帳戶內之存款，於艾兆清死亡時存款餘額
    共34,108元，已如前述，從而，原告依民法第242 條、第11
    64條規定，代位請求就被告之被繼承人艾兆清所遺存款34,1
    08元為分割，為有理由，應予准許，並應依如附表二所示應
    繼分比例分配之。
五、因共有物分割、經界或其他性質上類似事件涉訟，由敗訴當
    事人負擔訴訟費用顯失公平者，法院得酌量情形，命勝訴之
    當事人負擔其一部，民事訴訟法第80條之1 定有明文。查裁
    判分割遺產之形成訴訟，法院決定遺產分割之方法時，應斟
    酌何種分割方法較能增進共有物之經濟效益，並兼顧全體繼
    承人之利益，以決定適當之分割方法，不受原告聲明之拘束
    ，亦不因何造起訴而有不同。是本件原告代位請求裁判分割
    系爭遺產雖有理由，惟關於訴訟費用之負擔，應由被告胡玉
    治與被告艾建溪、艾建宜、艾建人之應繼分比例負擔，始屬
    公允。
六、本件事證已臻明確，兩造其餘攻擊防禦方法及所提證據，核
    與本件判決結果不生影響，爰不另一一論述，併予敘明。
七、訴訟費用負擔之依據：民事訴訟法第80條之1。
中　　華　　民　　國　　110 　年　　2 　　月　　3 　　日
                  臺灣臺南地方法院臺南簡易庭
                                  法  官  李杭倫
以上正本係照原本作成。
如不服本判決，應於送達後20日內，向本院提出上訴狀並表明上
訴理由，如於本判決宣示後送達前提起上訴者，應於判決送達後
20日內補提上訴理由書（須附繕本）。如委任律師提起上訴者，
應一併繳納上訴裁判費。
中　　華　　民　　國　　110 　年　　2 　　月　　4 　　日
                                  書記官　黃怡惠　　
　　
附表一：被繼承人艾兆清所遺留遺產
編號 臺灣銀行帳戶帳號 遺產總額（新台幣/元）  1 000000000000   2　 000000000000    34,108元 

附表二：繼承人即被告之應繼分
編號 被告姓名 應繼分比例   1 胡玉治 4分之1   2 艾建溪 4分之1   3 艾建宜 4分之1   4 艾建人 4分之1